【裁判字號】    93,訴,259
【裁判日期】    950519
【裁判案由】    第三人異議之訴
【裁判全文】
臺灣新竹地方法院民事判決               93年度訴字第259號
原      告  辰○○○○○○○○.
                      號
訴訟代理人  彭火炎律師
            張玉琳律師
被      告  午○○
                      四一三號.
被      告  戊○○○○○○○○.
上二人共同
訴訟代理人  魏早炳律師
            陳恩民律師
            魏翠亭律師
被      告  台灣中小企業銀行股份有限公司
法定代理人  未○○
訴訟代理人  巳○○
            壬○○
複 代 理人  癸○○
被      告  新竹國際商業銀行股份有限公司
法定代理人  寅○○
訴訟代理人  呂學能
            卯○○
            郭寅輝
            辛○○
被      告  新竹縣稅捐稽徵處
法定代理人  乙○○
訴訟代理人  甲○○
            丙○○
被      告  財政部台灣省北區國稅局新竹縣分局
法定代理人  丁○○
上列當事人間第三人異議之訴事件，本院於民國95年4月26日辯
論終結，判決如下：
    主  文
原告之訴駁回。
訴訟費用由原告負擔。
    事實及理由
壹、程序部分：
一、本件起訴時被告之一徐錦光於民國94年1月28日死亡，遺有
    配偶徐劉金鴛及徐美玉、徐美容、徐美智、徐世憲等四名子
    女，但除徐世憲外，其他人均拋棄繼承，原告及徐世憲均聲
    明承受訴訟，爰由徐世憲為徐錦光之承受訴訟人。
二、被告台灣中小企業銀行股份有限公司之法定代理人，於訴訟
    程序中從王榮周變更為未○○，並已聲明承受訴訟。
三、被告財政部台灣省北區國稅局新竹縣分局經合法通知，未於
    言詞辯論期日到場，核無民事訴訟法第386條所列各款情形
    ，爰依原告之聲請，由其一造辯論而為判決。
貳、實體部分
一、原告主張：
（一）原告瓦窯贔農莊本係由戴添盛、己○○、丑○○、邱月梅
      、庚○○○、徐崧茗六人於88年11月20日協議出資組成之
      合夥組織，由戴添盛為負責人，以經營各式客家風味小吃
      、筵席、名產買賣銷售為營業項目，並於88年12月1日向
      訴外人徐丁癸租用坐落新竹縣新豐鄉○○段一二七地號、
      一三二地號土地內面積266坪之土地，而起建門牌編號新
      豐鄉○○路○段一九五之一號之建物（下稱系爭建物）作
      為餐廳營業處所，但因係未經合法程序領得建造執照所建
      築，故系爭建物並未辦理建物保存登記。嗣原告向新竹縣
      稅捐稽徵處申請營業登記，而設立稅籍編定營利事業統一
      編號為00000000號、稅籍號碼為0000000
      00號，並於89年1月20日起課營業稅。另系爭建物雖未
      半保存登記，但新竹縣稅捐稽徵處嗣自行對系爭建物加以
      清查，且逕行核定己○○為納稅義務人而課徵房屋稅，因
      當時己○○為合夥人之一，致其餘合夥人對於己○○遭核
      定為房屋稅納稅義務人一事亦不以為意。嗣後原合夥人之
      一己○○因財務問題，於90年7月1日退出合夥，由其餘五
      位合夥人繼續經營。
（二）詎己○○退夥後，其個人因積欠被告午○○本票債務，經
      被告午○○於92年1月10日向本院民事執行處聲請強制執
      行，經本院以92年度執字第305號受理，被告午○○並陳
      報指封原告所有之系爭建物為查封拍賣標的，經本院查封
      飭由新竹縣新湖地政事務所暫編為三五八建號進行拍賣中
      。又己○○另積欠徐錦光（於本件審理程序中過世，如前
      述已由被告徐世憲承受訴訟）、被告台灣中小企業銀行股
      份有限公司、被告新竹國際商業銀行股份有限公司金錢債
      務，徐錦光、被告台灣中小企業銀行股份有限公司、被告
      新竹國際商業銀行股份有限公司均分別對己○○聲請強制
      執行程序，案號分別為：92年度執字第2672號執行事件、
      92年度執字第4172號執行事件、93年度執字第998號執行
      事件，此三執行事件經核准後，各於92年4月9日、92年5
      月2日、93年2月11日併入前開被告午○○所聲請之92年度
      執字第305號執行程序一併辦理。再被告新竹縣稅捐稽徵
      處、台灣省北區國稅局新竹縣分局亦各於92年2月10日、
      92年2月12日分別就92年度執字第305號執行事件具狀表示
      參與分配。從而，92年度執字第305號執行事件中之執行
      債權人即為本件被告六人。
（三）按第三人就執行標的物有足以排除強制執行之權利者，得
      於強制執行程序終結前，向執行法院對債權人提起異議之
      訴，強制執行法第15條定有明文。系爭建物雖未辦保存登
      記，但既係由原告起造，原告依法取得所有權，有足以排
      除強制執行之權利，被告等六人未予詳查，竟以原告財產
      為執行之標的物，顯有違誤，原告自得依法提起本件異議
      之訴，並聲明：
    (一)本院92年度執字第305號強制執行程序中，對於新湖地政
      事務所暫編建號新豐鄉○○段第三五八號即門牌編號新竹
      縣新豐鄉○○路○段一九五之一號未保存登記建物之執行
      程序，應予撤銷。
    (二)訴訟費用由被告負擔。
二、被告午○○、台灣中小企業銀行股份有限公司、新竹國際商
    業銀行股份有限公司、新竹縣稅捐稽徵處、徐世憲（即徐錦
    光之承受訴訟人）之共同答辯理由如下述（一）、答辯聲明
    如下述（三），而被告午○○、徐世憲並補充答辯理由如下
    述（二）：
（一）系爭建物之所有權係訴外人己○○，並非原告，此由房屋
      稅之納稅義務人一開始就登記為己○○即可推定。
（二）依據證人子○○等人之證詞，仍不足以證明原告為系爭建
      物之所有權人，因為系爭建物在88年11、12月間已經建築
      完成，而原告之合夥帳冊是從89年始開始記帳，並不能單
      以何人委請承包商來蓋房子便認為該人是房屋之所有權人
      。況且，房屋稅之納稅義務人在己○○退夥後仍登記為己
      ○○，待己○○遭受債權人強制執行時，己○○猶於92年
      6月提出書面，向新竹縣稅捐稽徵處主張系爭建物非其所
      有，是其母庚○○○、其弟徐崧茗所共有，因而聲請更正
      房屋稅納稅義務人為上開二人，原告之合夥人對此均無意
      見，也不提出異議。迄系爭建物遭查封預備拍賣時，原告
      反而起訴主張為合夥組織所有，實令人難以信服。此外，
      若系爭建物為原告所有，則己○○退夥後之房屋稅自應由
      原告繳納，為何依繳納資料卻遲遲未繳發生滯納情形？
（三）上開五位被告之答辯聲明均為：
    (一)駁回原告之訴。
    (二)訴訟費用由原告負擔。
三、被告財政部台灣省北區國稅局新竹縣分局未於言詞辯論期日
    到場，亦未提出書狀作何聲明或陳述。
四、本院之判斷：
（一）兩造不爭執之事實：
      原告主張之上開事實，除系爭建物究由何人出資興建而取
      得所有權之外，其餘事實為被告午○○、台灣中小企業銀
      行股份有限公司、新竹國際商業銀行股份有限公司、新竹
      縣稅捐稽徵處、徐世憲所不爭執，被告財政部台灣省北區
      國稅局新竹縣分局則未到庭或以書面表示任何意見。而原
      告主張之事實，除系爭建物為何人出資興建取得所有權以
      外，其餘部分業據原告提出與其所述相符之土地租賃契約
      書、合夥章程、新竹稅捐稽徵處89年1月25日稅工字第197
      6號函、房屋稅額繳款書、被告等人之強制執行聲請狀、
      陳報狀、查封筆錄、新湖地政事務所函及建物暫編建號登
      記簿謄本、本院鑑價函、本院准予併入強制執行函文、參
      與分配狀等為證，且經本院依職權調閱92年度執字第305
      號執行案卷全卷（含併入執行卷宗以及參與分配卷宗）查
      閱無訛。雖被告午○○、徐世憲否認土地租賃契約書及合
      夥章程之文書形式真正，但原告確為合夥組織，己○○前
      為合夥人之一，嗣後退夥一節，業據證人即合夥人之一丑
      ○○證述在卷；且原告既以經營客家風味小吃、筵席為目
      的，自須有一場所方得為之，而本院執行處前往查封系爭
      建物時，系爭建物確實坐落在訴外人徐丁癸所有之新竹縣
      新豐鄉○○段一二七地號、一三二地號土地上，有卷附查
      封筆錄可稽，衡情原告應與訴外人徐丁癸就使用土地立有
      協議，否則訴外人徐丁癸不可能任由原告侵害其所有權之
      使用權能，故原告主張土地部分係向徐丁癸承租，確屬可
      信。則本件爭點厥為：原告主張系爭建物為其所有，是否
      可採？
（二）原告主張其為系爭建物之原始出資建築人，因而取得系爭
      建物之所有權，雖提出估價單56紙，並舉證人子○○之證
      詞以為佐證，但被告等人（不包括財政部台灣省北區國稅
      局新竹縣分局）則抗辯同前。經查：
    (一)依證人丑○○所述，瓦窯贔農莊雖為一合夥組織，但並非
      88年11月20日成立時各合夥人均立刻出資，亦非自一開始
      便記帳，而是88年11月間由己○○、戴添盛本人分別找人
      搭建系爭建物，而且因為己○○從事建築業，當時大部分
      工人均由己○○找來，大部分之工程費用亦由己○○先出
      資結清，88年底系爭建物已經建築完畢，知道總共花了多
      少錢，合夥人便以建築總金額作為出資總金額，但建築過
      程中均未記帳，89年1月18日瓦窯贔農莊開幕時也還未記
      帳，之後才開始記帳（見93年9月24日言詞辯論筆錄）。
      而卷附合夥帳冊之記帳起始日亦確為89年1月間，是證人
      丑○○所述尚屬可信，且該合夥帳冊對於88年間興建系爭
      建物之支出完全未予記載，則系爭建物是否由合夥組織原
      始出資所建，顯然無法從合夥帳冊予以推認。進而己○○
      、戴添盛本人是否為了合夥組織之目的出資請人興建系爭
      建物，抑或是為了自己取得建物所有權之目的而出資搭建
      ，自有深究之必要。
    (二)證人子○○固證稱：「（我從事）搭建餐廳、雞寮、倉庫
      。我是開設舊料行也有幫人家施工，我開設的舊料行叫成
      茂舊料行。我若幫人家施工就是搭主結構，還有屋頂的部
      分，用料的部分要看客戶要用舊料還是新料。（戴添盛）
      是找我去新豐明新工專後面要去新莊球場的路上，他當時
      叫我去施工蓋一間房子。當時是空地。（戴添盛）叫我搭
      了主結構、廁所、雞寮，面積加起來大約壹佰多坪。橫樑
      、主結構是木材是用舊料，屋頂是鐵皮琉璃瓦是新的，雞
      寮的屋頂是舊的，材料都是我店裡拿的。剛開始（戴添盛
      ）沒有說（作何用），後來在施工過程中我問他，他才說
      是要做小吃‧‧蓋主結構是指做屋頂、樑柱，牆壁、門、
      窗都不是我做的‧‧是我先把柱子、屋頂蓋好之後才由做
      牆壁、門窗的去施工‧‧我的總工程款是新台幣（下同）
      五百五十萬零八百元，另外再補貼二萬元，這補貼的二萬
      元是什麼錢我已經忘記了，另還有材料費五千元，我都沒
      有開發票‧‧是以坪數計算，一坪連工帶料約三千二百元
      ，雞寮的部分也算在一起‧‧施工期間大約三、四個星期
      ‧‧除此工程之外（戴添盛）沒有（找我作其他的工程）
      。完工之後向戴添盛一次拿費用，是戴添盛拿票給我，我
      忘了是他自己的票還是別人的票‧‧（問：你去施工的時
      候都是戴添盛在現場監工？）我不清楚，因為我不常去，
      我有時候去會看到戴添盛，有時候有看到己○○，一開始
      我不知道他是誰。」等語（見93年11月8日言詞辯論筆錄
      ）。從證人子○○上開所言可知，系爭建物僅屋頂、樑柱
      為其撘建，又參酌原告戴添盛本人、證人丑○○均稱系爭
      建物之興建花費三百多萬元，則證人子○○所負責建築之
      屋頂、樑柱，不論從工程費或建物之比例觀察，均僅占少
      部分，且依證人丑○○所證，大部分興建費用由己○○所
      出資，則縱令戴添盛係為合夥組織之目的委請證人子○○
      搭建系爭建物之屋頂、樑柱，仍不得憑此即認定原告合夥
      組織因此成為系爭建物之原始出資建築人。
    (三)承前所述，系爭建物乃一未辦保存登記、又無建造執照與
      使用執照之建物，自無法依據建物登記謄本來認定所有權
      人為何人。而依房屋稅條例第4條第4項規定：「未辦建物
      所有權第一次登記且所有人不明之房屋，其房屋稅向使用
      執照所載起造人徵收之；無使用執照者，向建造執照所載
      起造人徵收之；無建造執造者，向現住人或管理人徵收之
      。」。衡情度理，若非房屋之所有權人，鮮少願意成為房
      屋稅之課徵對象，故系爭建物之房屋稅納稅義務人為何人
      ，堪可認為是推定系爭建物所有權人之重要證據方法。查
      系爭建物之房屋稅籍，依卷附房屋稅籍證明書所示，早於
      89年1月18日即已核定，且納稅義務人自始即記載為己○
      ○，89、90二個年度之房屋稅均按時繳納，而己○○在退
      出瓦窯贔農莊之合夥組織後，系爭建物於92年3月24日經
      本院執行處至現場辦理查封程序，己○○卻於92年6月3日
      提出切結書、身分證影本等文件，向新竹縣稅捐稽徵處主
      張系爭建物非其所有，是其母庚○○○、其弟徐崧茗所共
      有，因而聲請更正房屋稅納稅義務人為上開二人，但因新
      竹縣稅捐稽徵處要求檢附系爭建物之建築執照、使用執照
      、建屋資金、工程合約等證明文件方能辦理納稅義務人更
      正，己○○遲遲未能提出，而迄未更正等情，亦有本院92
      年度執字第305號執行筆錄、系爭建物房屋稅徵銷查詢資
      料、92年6月3日簡便行文表暨所附切結書等資料、新竹縣
      稅捐稽徵處92年6月23日新縣稅財字第0920012146號函在
      卷可查而堪信屬實。衡諸常情，強制執行程序之債務人主
      張遭法院查封之財產非其所有，固有可能為真，但該財產
      確為所有但希冀藉此躲避執行之可能性亦不能排除；若為
      後者，則債務人擁有所有權之真意自不待言，如為前者，
      本件己○○主張之真正所有權人卻非瓦窯贔農莊此一合夥
      組織，反而是合夥組織中之二位與其具有母子、兄弟至親
      關係之合夥人個人。苟系爭建物確屬合夥組織原始出資興
      建，以己○○為原始合夥人、親自處理系爭建物之興建事
      宜、又支付大部分興建費用觀之，豈有不知建物所有權誰
      屬而誤指為他人之可能。從而，縱令己○○遭受強制執行
      之際，其所為之聲請更正房屋稅納稅義務人行為，內心真
      意與顯於外之行為係一致的，適足以證明88年間己○○並
      非為了合夥組織之目的出資請人興建系爭建物，而是為了
      其私人之目的。綜上，從系爭建物之房屋稅納稅義務人自
      始迄今均為己○○，其仍合夥期間之89、90年度房屋稅均
      按期繳納，退夥後遭受強制執行時，己○○所為之聲請更
      正納稅義務人舉措，並輔以證人丑○○所陳興建費用大部
      分由己○○出資結清等情，堪可認定系爭建物並非原告合
      夥組織所有，而係己○○所有。
    (四)原告雖一再主張房屋稅之納稅義務人係稅捐稽徵處逕行核
      定，核定基礎無非是以系爭建物坐落在己○○父親徐丁癸
      之土地上，列己○○為納稅義務人對於將來寄送稅單較方
      便而已，不能因此佐證己○○為系爭建物之所有權人，況
      且歷年來房屋稅均由原告此一合夥組織繳納云云。惟查，
      原告合夥組織於89年1月20日向主管機關申請准許設籍課
      稅時，所附之申請文件業已包括系爭建物之房屋稅籍證明
      書，其上即明載己○○為納稅義務人，此有財政部台灣省
      北區國稅局新竹縣分局95年4月14日北區國稅竹縣三字第
      0951005857號函暨所附附件在卷可考，是原告於89年1 月
      20日當已知悉系爭建物之房屋稅納稅義務人並非其合夥組
      織，若主管機關此一核定與事實不符，何以當時與多年來
      均未見原告聲請更正？此即與常情有違。其次，原告雖主
      張歷年房屋稅由合夥組織繳納，但未提出證據證明，而營
      利團體依法繳納之稅捐得列為營業費用，作為營業成本之
      一部分，可於繳納營業事業所得稅時扣除，一般營利事業
      亦均如此結算申報，惟依本院所調得之89年度至93年度原
      告合夥組織營利事業所得稅結算申報書中，未曾見原告將
      系爭建物之房屋稅列入營業費用，尤有甚者，原告報稅時
      所提出之資產負債表亦從未將系爭建物列為該合夥組織之
      固定資產，此與其所主張係所有權人、繳納歷年房屋稅等
      情均大相矛盾。是原告主張其為系爭建物之所有權人，尚
      不可採。
    (五)原告合夥組織與訴外人徐丁癸訂立之土地租賃契約書第2
      條雖約定：「租賃期限經甲乙雙方洽訂為柒年，即自八十
      八年時二月一日至九十五年十一月三十日止。期滿建物歸
      甲方（即徐丁癸）持有，乙方不得以任何理由破壞房舍結
      構。但乙方（即原告合夥組織）有優先承租權，租金另議
      。」。依其文義僅表示租期屆滿時，原告合夥組織所承租
      土地上之建物，雙方協議由徐丁癸持有，但該建物是否為
      原告合夥組織所有之物？若否，原告合夥組織有無權限將
      該建物交付予徐丁癸？此揭疑問均須詳查方能予以認定，
      尚不得逕憑土地租賃契約書之約定而肯認。
    (六)此外，復無其他證據足資佐證己○○業已將其所有之系爭
      建物，移轉所有權予原告之合夥組織。
    (七)綜上所述，系爭建物為訴外人己○○所有，原告並未取得
      系爭建物之所有權，自無足以排除被告等人強制執行之權
      利，是其依強制執行法第15條規定，提起本件第三人異議
      之訴，為無理由，應予駁回。
五、本件判決之基礎已臻明確，兩造其餘之攻擊、防禦方法與舉
    證，經審酌後，核與判決結果無影響，爰不一一論列，併此
    敘明。
六、訴訟費用負擔之依據：民事訴訟法第七十八條。
中    華    民    國    95    年    5     月    19    日
                  民事第一庭    法  官  李珮瑜
以上正本係照原本作成。
如對本判決上訴，須於判決送達後廿日內向本院提出上訴狀（須
按他造當事人之人數附繕本）。
                                書記官  朱苑禎
中    華    民    國    95    年    5     月    19    日


司法院資訊處製作；財團法人民間司法改革基金會備份。
